最高法院民事判決　　　　　　九十六年度台上字第一五七七號
上　訴　人　甲○○○
訴訟代理人　謝 協 昌律師
上　訴　人　丙 ○ ○
訴訟代理人　歐 宇 倫律師
　　　　　　許 碩 芳律師
　　　　　　林 蓓 珍律師
被 上訴 人　乙 ○ ○
上列當事人間請求返還借款等事件，上訴人對於中華民國九十五
年十二月十二日台灣高等法院第二審判決（九十五年度重上字第
三九一號），提起上訴，本院判決如下：
    主  文
原判決關於駁回上訴人甲○○○其餘上訴及該訴訟費用部分廢棄
，發回台灣高等法院。
上訴人丙○○之上訴駁回。
第三審訴訟費用，關於駁回上訴人丙○○上訴部分，由該上訴人
負擔。
    理  由
本件上訴人甲○○○主張：伊妻丁○○○（中文姓名為庚○○，
原具有中華民國國籍，與伊結婚後取得日本國國籍，並拋棄中華
民國國籍）為對造上訴人丙○○及被上訴人乙○○之胞姊，丁○
○○分別於民國八十五年五月七日、八十六年一月六日及同年月
九日，借款日幣（下同）一千二百萬元、三百萬元及一千萬元（
下稱系爭款項）予乙○○，並匯入其開設於中國大陸BANK OF C-
HINA NANJING第000000000000000000號帳戶
（下稱系爭帳戶），嗣丁○○○於九十三年二月五日死亡，乙○
○竟拒不返還系爭款項，伊已於九十五年七月二十八日和伊與丁
○○○所生子女辛○○○、壬○○○，及丁○○○另與子○○所
生之女癸○○協議分割遺產，約定系爭款項債權由伊繼承，並於
九十四年五月三十日定一個月以上期限催告乙○○返還系爭款項
，伊僅先請求乙○○返還其中借款二千二百萬元。若乙○○否認
與丁○○○有消費借貸關係存在，並依不當得利之法律關係，請
求乙○○返還二千二百萬元。又如原判決（下同）附表一所示鑽
戒（下稱系爭鑽戒）係丁○○○所有，遭丙○○竊取，依上開遺
產分割協議，系爭鑽戒由伊、辛○○○、壬○○○共同繼承，則
伊依所有權、侵權行為及不當得利之法律關係，請求丙○○返還
系爭鑽戒予伊及辛○○○、壬○○○，若無法返還，應賠償伊及
辛○○○、壬○○○八百萬元等情。爰求為命(一)乙○○給付二千
二百萬元，及自起訴狀繕本送達翌日起算年息百分之五之利息，
(二)丙○○將系爭鑽戒返還伊及辛○○○、壬○○○；如不能返還
，應給付八百萬元及自起訴狀繕本送達翌日起算年息百分之五之
利息之判決（原審就上述聲明(一)部分為己○○○敗訴之判決，而
就聲明(二)部分為丙○○敗訴之判決，己○○○及丙○○各就其敗
訴部分提起上訴）。
上訴人丙○○及被上訴人乙○○則以：丁○○○固曾匯寄系爭款
項至乙○○上開帳戶，惟系爭款項乃丁○○○委託乙○○投資丁
○○○在中國大陸南京開設之丑○夫人生活服務有限公司（下稱
丑○公司）之投資款，而非借款，丁○○○並擔任該公司董事長
，甲○○○依消費借貸及不當得利之法律關係，請求乙○○返還
系爭款項，於法無據。而丙○○並無竊取及持有系爭鑽戒，所持
有如附表二所示鑽戒，乃伊父陳文彬所贈與，並非取自丁○○○
，甲○○○請求丙○○返還系爭鑽戒，亦屬無據等語，資為抗辯
。
原審審理結果，以：查甲○○○主張丁○○○曾匯寄系爭款項至
乙○○上開帳戶乙節，固有匯款單可證，惟查甲○○○於起訴時
稱乙○○係向伊借貸系爭款項，繼則改稱伊係以丁○○○名義借
款予乙○○，末則又稱係丁○○○借予乙○○，前後所述不一，
參以丁○○○曾於八十五年五月十四日在中國南京市申請設立丑
○公司，並自任為董事長，乙○○擔任總經理，投資總額為人民
幣二百萬元（中方投資人民幣二十萬、外方投資人民幣一百八十
萬元），復於同年月十五日簽立委任狀及全權授權書，委任乙○
○全權負責在中國方面投資之一切手續及業務，有乙○○提出之
南京市外商投資企業立項申請表、營業執照、外商投資企業稅務
登記證、定價許可證、委任狀、全權授權書、丁○○○簽認之丑
○公司帳目營收明細可稽，而系爭款項係匯至乙○○之系爭帳戶
，且依丁○○○所匯前開款項當時之匯率計算亦與外方出資人民
幣一百八十萬元相當，另證人陳一民證稱，沒有聽過戊○○○借
錢給乙○○等情，堪認乙○○抗辯該匯款係投資款，應為可採。
次查，丁○○○所匯系爭款項中第一筆一千二百萬元係於八十五
年五月七日即匯予乙○○，核與丁○○○簽立上開委任狀及全權
授權書予乙○○之日期（八十五年五月十五日）極為相近，而依
法設立公司所有出資款項固應於公司成立前繳足，然此出資款項
並非不可先由他人墊付，嗣再由投資人匯予代墊付之人。再佐以
經丁○○○簽認之丑○公司八十五年十一月、十二月份帳目明細
記載實收資金為人民幣一百七十七萬六千元，雖系爭款項中有二
筆款項係於丑○公司成立後之八十六年一月六日及九日始匯入，
然亦與該公司成立日期僅相距數日，可見乙○○辯稱前期資金伊
有墊付等語，亦屬可採，尚難僅憑該二筆款項係在八十六年一月
間始匯入，即認系爭款項非屬設立公司之投資款。另乙○○提出
之投資申請書投資外方雖記載為日本堀家計畫產業株式會社，然
查無該公司存在，難認係日本堀家計畫產業株式會社之投資，應
認係丁○○○個人之投資。且匯款之原因甚多，甲○○○就丁○
○○與乙○○間有如何借款之合意，並不能舉證以實其說，尚難
僅憑丁○○○於匯寄系爭款項予乙○○之匯款單上送金目的記載
「親族貸付」，即認丁○○○與乙○○間就該匯款有消費借貸
關係存在。是甲○○○主張丁○○○與乙○○間就系爭款項有借
貸關係存在云云，並不可採。又系爭款項既為丁○○○委託乙○
○全權負責丑○公司之投資款，則丁○○○匯寄系爭款項予乙○
○，乙○○並非無法律上之原因而受有利益。是甲○○○請求乙
○○返還前述借款或不當得利，均屬無據，不應准許。末查，甲
○○○曾於九十四年七月四日委請謝協昌律師發函請求丙○○返
還系爭鑽戒，丙○○則委請歐宇倫律師於同年月十三日覆函稱「
本人之胞姊庚○○女士過世前將謝律師函內所提重達五‧三四八
克拉之鑽戒（即系爭鑽戒）連同數件飾品，一併交由二弟陳一忠
自日本帶回台灣交予父親，庚○○女士並交代父親該只鑽戒要贈
與本人；而該只鑽戒由父親存放於保險箱中，後由大弟陳一民及
三弟乙○○取出交予本人。故該只鑽戒係庚○○小姐贈與本人之
物，並非甲○○○先生所指本人侵占該只鑽戒」等語，自堪認丙
○○確持有丁○○○所有系爭鑽戒。丙○○雖於該覆函中稱系爭
鑽戒係丁○○○所贈與，然為甲○○○所否認，且依證人陳一忠
之證述，可見丙○○所稱系爭鑽戒係丁○○○委託陳一忠自日本
帶回台灣交予父親贈與伊，並非真實；而丙○○亦未能舉出其他
證明系爭鑽戒係丁○○○所贈與，是丙○○持有系爭鑽戒，自屬
無權占有。至丙○○是否另外持有如附表二所示由其父贈與之鑽
戒，核與本件無涉，亦無礙丙○○另外持有系爭鑽戒之事實，自
難憑丙○○持有如附表二所示之鑽戒即認其未持有系爭鑽戒，是
甲○○○依上開遺產分割協議及所有權之法律關係，請求丙○○
返還系爭鑽戒予甲○○○及辛○○○、壬○○○，如不能返還，
應給付其已無爭執之價額八百萬元本息，洵屬有據，應予准許等
詞，因而將第一審所為甲○○○敗訴之判決予以部分廢棄，改命
丙○○將系爭鑽戒返還甲○○○及辛○○○、壬○○○；如不能
返還，應給付八百萬元本息，而駁回甲○○○其餘上訴。
關於廢棄發回（即原審駁回上訴人甲○○○請求被上訴人乙○○
給付）部分：
按解釋意思表示，固須探求當事人之真意，不得拘泥於所用之辭
句，但所用之辭句業已表示當事人真意，無須別事探求者，即不
得反捨所用之辭句而更為曲解。查上訴人甲○○○就交付系爭款
項之事實，業已提出匯款單（外國向送金依賴書）三紙為證（見
一審訴字三四一三號卷第一二～一四頁），而該匯款單上送金目
的欄復載明「親族貸付」等文字，此等文字究於何種情況下所
記載？有無其他佐證？攸關甲○○○得否依消費借貸之法律關係
請求乙○○給付該借款，能否猶謂甲○○○並未舉證其主張丁○
○○與被上訴人乙○○間有借款之合意及事實？尚非無疑。次按
，當事人提出之私文書，必先證其真正，始有形式之證據力。如
他造否認該提出之私文書繕本或影本，或爭執其內容之記載，在
舉證人提出原本前，不認該繕本或影本有何形式之證據力。查乙
○○所提出之南京市外商投資企業立項申請表、營業執照、外商
投資企業稅務登記證、定價許可證等書證，均為影本，又均係大
陸地區製作之文書，依臺灣地區與大陸地區人民關係條例第七條
規定，須經行政院設立或指定之機構或委託之民間團體為驗證，
始能推定為形式之真正。而上開書證既未經過驗證，且甲○○○
又一再爭執該書證形式上之真正（見一審訴字七００二號卷第一
０頁反面、二審卷第三七頁），自應由乙○○提出原本或經驗證
之文書以證其形式之真正。原審未察，遽予採為認定系爭款項為
投資款之基礎，非無率斷。況依上開書證內容，可知一開始投資
申請表上之董事長為「丁○○○」，惟其後之營業執照、外商投
資企業稅務登記證以及定價許可證，其負責人皆為「乙○○」而
非「丁○○○」，則此項負責人之變動是否不影響乙○○抗辯系
爭款項為投資款之認定？與甲○○○得否依不當得利之法律關係
請求乙○○返還該款所關頗鉅，非無再詳為調查審認之必要。原
審就此未遑詳為勾稽推求，遽為不利於甲○○○不利之論斷，尚
嫌速斷。己○○○上訴論旨，指摘原判決於其不利部分為不當，
求予廢棄，不能認為無理由。
關於駁回上訴（即原審命丙○○給付）部分：
按證人之證言是否可採，審理事實之法院本得衡情認定（本院二
十年上字第二０五二號判例參照）；而事實之真偽，應由事實審
法院斟酌辯論意旨及調查證據之結果，依自由心證判斷之，苟其
判斷並不違背法令，即不許當事人以空言指摘（本院二十一年上
字第一四０六號判例參照）。次按，原告對於自己主張之事實已
盡證明之責後，被告對其主張，如抗辯其不實並提出反對之主張
者，則被告對其反對之主張，亦應負證明之責，此為舉證責任分
擔之原則（本院十八年上字第二八五五號判例參照）。本件甲○
○○既已舉證系爭鑽戒為丙○○所占有而請求返還，而丙○○抗
辯係因受丁○○○贈與取得系爭鑽戒，自應就此有利於己之事實
負舉證責任，丙○○既無法證明其係因受贈而取得系爭鑽戒，原
審因而以上述理由，為不利於丙○○之論斷，經核於法洵無違誤
。丙○○上訴論旨，猶執陳詞，並以原審取捨證據、認定事實之
職權行使，及其他與判決基礎無涉之理由，指摘原判決於其不利
部分為不當，求予廢棄，不能認為有理由。
據上論結，本件上訴人甲○○○之上訴為有理由，上訴人丙○○
之上訴為無理由。依民事訴訟法第四百七十七條第一項、第四百
七十八條第二項、第四百八十一條、第四百四十九條、七十八條
，判決如主文。
中　　華　　民　　國　九十六　年　　七　　月   十八   日
                      最高法院民事第八庭
                          審判長法官  朱　建　男
                                法官  顏　南　全
                                法官  許　澍　林
                                法官  鄭　傑　夫
                                法官  蘇　清　恭
      本件正本證明與原本無異
                                      書  記  官
中　　華　　民　　國　九十六　年　　七　　月  三十一  日
                                                H
